臺北高等行政法院判決
　　　　　　　　　　　　　　　　　　 95年度訴字第01481號
　　　　　　　　　　　　　　　.
原　　　告　甲○○
被　　　告　勞工保險局
代　表　人　乙○○（總經理）
訴訟代理人　丁○○兼送達代收.
　　　　　　丙○○
上列當事人間因勞工保險條例事件，原告不服行政院勞工委員會
中華民國95年3 月7 日勞訴字第0940070626號訴願決定，提起行
政訴訟。本院判決如下：
    主  文
原告之訴駁回。
訴訟費用由原告負擔。
    事  實
一、事實概要：緣原告以宜蘭縣貨物包裝運送業職業工會為投保
    單位，於民國（下同）87年5 月11日申報加入勞工保險為被
    保險人。原告因全身3 度灼傷經財團法人國泰綜合醫院（下
    稱國泰醫院）94年1 月10日審定成殘，於94年1 月17日（被
    告收文日期）檢據申請普通傷害殘廢給付。經被告審查，以
    原告係與其配偶共同經營汽機車零件買賣工作，以賺取差價
    獲致利潤維生之事業主，不得由宜蘭縣貨物包裝運送業職業
    工會加保，乃依勞工保險條例第24條之規定，於94年7 月5
    日以保承職字第09460277950 號函（下稱原處分）核定，自
    87年5 月11日起取消原告之投保資格，已繳之保險費依同條
    例第16條第2 項規定不予退還，且原告亦不符合同條例第19
    條第1 項規定，而否准所請殘廢給付。原告不服，向勞工保
    險監理委員會（下稱勞保監理會）申請審議，經該會以94年
    10月18日94保監審字第2340號審定書駁回後，提起訴願，亦
    遭駁回，遂提起本件行政訴訟。
二、兩造聲明：
　(一)原告聲明求為判決：
    1.訴願決定、審議審定及原處分均撤銷。
    2.被告應作成核付原告殘廢給付升等後第2 等級1,000 日新
      臺幣（下同）55萬元之行政處分。
　(二)被告聲明求為判決：駁回原告之訴。
三、兩造之主張：
甲、原告主張之理由：
一、原告於審議申請書與訴願書中一再強調，汽車百貨行（極品
    開發有限公司，以下簡稱極品公司）係原告的妻子所開設，
    與原告無關，而且在原告燒傷5 年後才設立。原告本身從事
    包裝汽車雨刷、家庭代工兼送貨，並沒有受人僱用。
二、然而，被告以原告於訪查筆錄中表示與妻子開設汽車百貨行
    ，及加保前後並無受僱他人工作為由，駁回原告之申請。惟
    該訪查筆錄大約只有200 字左右，內容很簡單，且訪查次數
    有3 次，而訪查員將筆錄內容一再更改，將筆錄內容導向對
    原告不利之方向。甚至當訪查筆錄內容與實際狀況不吻合時
    ，原告提出疑義，卻遭被告之訪查員搪塞。例如：
  (一)原告告知該汽車百貨行不是原告所開設，而是原告的妻子開
    設，但被告之訪查員說沒有關係，這表示原告有在工作，還
    有工作能力，否則申請案可能不會通過。而被告最後卻以此
    理由，否准原告之申請。
  (二)原告告知82年3 月燒傷後，經1 年多的治療，於83年7 月22
    日到雄順企業股份有限公司任職近4 年，後來因該公司遷往
    大陸，故而離職，有被告之投保紀錄為證。惟被告之訪查員
    卻完全沒有記載於筆錄中，卻反而記載原告稱加保前後並無
    受僱他人工作，此顯然與事實有違。另原告告知因身體狀況
    不佳，工作狀況大都是兼差性質，訪查員亦親眼看到原告在
    包裝雨刷，在作家庭代工。又原告有時候也會幫人送貨，只
    是工作並不穩定（另外1 次訪查時，訪查員也看到原告在幫
    人送貨）。至於以前的工作狀況，原告應該有大約提起，只
    是訪查員略過不提，並沒有在筆錄中記載，原告亦不知重要
    性，所以原告在筆錄中簽名時，並沒有提出疑義。
  (三)被告以工會幹事告稱，投保時僅據原告之口頭申請，並無實
    際查證工作狀況：因原告當時從事蔬果運銷，而以宜蘭縣貨
    物包裝運送業職業工會為投保單位，該工會並無要求原告提
    供任何工作證明，係該工會沒有審查，並非原告資格不符。
    原告當時確實從事蔬果運銷工作，為何在原告投保了7 年之
    後，被告才以未審查為理由，片面將原告退保，且已繳交之
    保費不予退還，如此不符公理。
三、為證明原告確實因為任職蔬果運銷工作，而投保上開職業工
    會，提出當時任職公司負責人黃義賓親筆簽名之證明書。為
    證明原告投保上開職業工會期間，確實從事與投保性質吻合
    之工作，提出相關廠商及人士具名之證明書。
四、又黃義賓是負責載送蔬果，原告是隨車人員，從梨山武陵農
    場運送蔬果到集散市場，原告隨車點收數量。原告於87年間
    開始，因身體狀況，並無每天上班，工作並非固定上下班，
    所以有時候去、有時候沒有去，從87年間開始的2 、3 個月
    而已，自加保後做了2 、3 個月，其他則在家中作雨刷包裝
    代工。88年以後因有時候要復健、醫療，所以工作也是斷斷
    續續兼差的性質。
五、原告於82年燒傷之後，曾經提出申請勞保給付，惟當時被告
    認為原告等級還沒有固定，否准原告之申請。又84、85年間
    ，原告曾經申請過1 次，被告稱原告症狀尚未固定，亦否准
    原告之申請，嗣原告到現在這次才提出申請。85年以後原告
    沒有作手術開刀治療，主要是由原告自己做復健。醫生認為
    原告復健後自理能力已經足夠，所以不需要再開刀。原告認
    為醫生建議不要再開刀，所以原告的等級就固定了，可以提
    出申請殘廢給付。
乙、被告主張之理由：
一、「自營作業職業工人加保認定原則(一)．．．未從事勞動或技
    藝工作，僅以買賣、銷售貨品以賺取差價獲至利潤之事業主
    ，不得由職業工會加保。．．．」為行政院勞工委員會（以
    下簡稱勞委會）82年7 月28日臺82勞保2 字第24213 號函、
    82年10月23日臺82勞保2 字第60111 號函釋在案。
二、原告雖訴稱其於87年5 月11日由宜蘭縣貨物包裝運送業職業
    工會申報加保，確實從事與投保性質吻合之工作等語。然被
    告受理後3 次派員訪查，原告於訪查中略稱：「本人於82年
    被火燒傷經治療後，87年與我太太遷至臺北從事汽車零件買
    賣。」、「本人於87年3 月上旬和我太太遷至臺北縣五股鄉
    ○○路○ 段593 號開設極品汽車百貨領有營業執照，並未僱
    用員工，92年5 月再遷至現址。」、「本人於87年5 月起從
    事汽機車零件買賣。」、「本人於87年3 月起與我太太遷至
    臺北縣五股開設汽機車百貨商店，因與當地工會不熟，故回
    宜蘭參加工會投保，投保前後均未受僱他人。」等情，並於
    訪查筆錄末頁簽名蓋章在案，此有94年3 月30日、94年5 月
    12 日 及94年5 月31日業務訪查紀錄可稽。原告於事後否認
    前開筆錄內容，提出極品公司92年1 月17日至94年7 月20日
    間銷售貨物統一發票存根聯9 張影本，及於訴願程序時改稱
    87年5 月在黃義賓貨運公司擔任隨車員，負責包裝與清潔工
    作。惟查，該統一發票存根聯實質上僅能證明該公司與客戶
    間之買賣行為，未足以證明原告自87年5 月11日起有從事貨
    物包裝綑紮運送之工作事實。另黃義賓貨運公司部分，原告
    亦未提出受僱事證。是被告以原告加保前後並無受僱於他人
    工作，及其係與配偶共同經營汽機車零件買賣，以賺取差價
    獲致利潤之事業主，不得由宜蘭縣貨物包裝運送業職業工會
    加保，乃核定如前述。
三、又本件殘廢給付部分，經被告調閱國泰醫院病歷送請特約專
    科醫師審查，其意見略以「莊先生身及雙手大面積燒傷，其
    多次手術治療，最後一次是84年3 月31日，故其應於85年3
    月左右症狀可固定，故其應已逾2 年之請求權時效。」且原
    告曾因同一事故於90年1 月檢具國泰醫院89年4 月17日審定
    成殘之殘廢診斷書，申請普通傷害殘廢給付，雖因申請資料
    遲不補正，被告乃以90年7 月12日保給簡字第31000856號函
    核定不予給付，但原告之症狀顯然早已固定，併此敘明。
    理  由
壹、程序方面：
    本件原告起訴後，被告之代表人已由史哲變更為蔡吉安再變
    更為乙○○，茲各由新任代表人具狀聲明承受訴訟，核無不
    合，應予准許，先為明。
貳、實體方面：
一、按「年滿15歲以上，60歲以下之左列勞工，應以其雇主或所
    屬團體或所屬機構為投保單位，全部參加勞工保險為被保險
    人：．．．七無一定雇主或自營作業而參加職業工會者。」
    、「勞工保險之保險費一經繳納，概不退還。但非歸責於投
    保單位或被保險人之事由所致者，不在此限。」、「被保險
    人或其受益人，於保險效力開始後，停止前發生保險事故者
    ，得依本條例規定，請領保險給付。」、「被保險人在保險
    有效期間所發生之傷病事故，於保險效力停止後，必須連續
    請領傷病給付或住院診療給付者，1 年內仍可享有該項保險
    給付之權利；．．．。被保險人依前項規定連續請領保險給
    付期間內，因同一傷病及其引起之疾病致殘廢或死亡者，仍
    得請領殘廢給付或死亡給付。其非因病癒而經保險人自設或
    特約醫院同意出院後，在保險效力停止之日起1 年內，因同
    一傷病及其引起之疾病致殘廢或死亡者亦同。」、「投保單
    位故意為不合本條例規定之人員辦理參加保險手續，領取保
    險給付者，保險人應依法追還；並取消該被保險人之資格。
    」勞工保險條例第6 條第1 項第7 款、第16條第2 項、第19
    條第1 項、第20條及第24條分別定有明文。次按「本條例第
    6 條第1 項第7 款及第8 款所稱無一定雇主之勞工，指經常
    於3 個月內受僱於非屬同條項第1 款至第5款 規定之2 個以
    上不同之雇主、其工作機會、工作時間、工作量、工作場所
    、工作報酬不固定者。本條例第6 條第1 項第7 款及第8 款
    所稱自營作業者，指獨立從事勞動或技藝工作，獲致報酬，
    且未僱用有酬人員幫同工作者。」勞工保險條例施行細則第
    11條亦定有明文。又「依同條例第19條規定，被保險人或其
    受益人請領保險給付，以於保險效力開始後停止前發生保險
    事故者為限，故有關勞工於加保前發生事故導致之殘廢或死
    亡，應不予核發任何保險給付。」、「自營作業職業工人加
    保認定原則(一)．．．未從事勞動或技藝工作，僅以買賣、銷
    售貨品以賺取差價獲至利潤之事業主，不得由職業工會加保
    。．．．。」勞委會77年4 月14日台77勞保2 字第6530號函
    、82年7 月28日台82勞保2 字第24 213號函及82年10月23日
    台82勞保2 字第60111 號函亦明釋在案。核上開函釋與勞工
    保險條例規定意旨無違，且無違反法律保留原則，被告辦理
    相關案件，自得據之適用。
二、本件原告於87年5 月11日由宜蘭縣貨物包裝運送業職業工會
    申報加保，因全身3 度灼傷經國泰醫院於94年1 月10日審定
    成殘，申請普通傷害殘廢給付。經被告審查，以原告係與其
    配偶共同經營汽機車零件買賣工作，以賺取差價獲致利潤維
    生之事業主，不得由宜蘭縣貨物包裝運送業職業工會加保，
    乃依勞工保險條例第24條之規定，以原處分核定，自87年5
    月11日起取消原告之投保資格，已繳之保險費依同條例第16
    條第2 項規定不予退還，且原告亦不符合同條例第19條第1
    項規定，而否准所請殘廢給付。原告不服，向勞保監理會申
    請審議，經該會審定申請審議駁回，又提起訴願，亦遭駁回
    之事實，有勞工保險給付申請書、勞工保險殘廢診斷書、被
    告臺北縣辦事處書函附訪查紀錄3 份、被告宜蘭辦事處函附
    訪查紀錄、原處分、審定書及訴願決定書等附卷可稽，自堪
    信為真實。
三、原告起訴主張其確有從事包裝汽車雨刷家庭代工兼運送之工
    作，並沒有受人僱用，至於極品公司係由原告太太負責，由
    原告太太自己在做，原告並非受僱於原告太太，確實有從事
    幫客戶作雨刷及幫太太送貨之工作，又原告投保已多年，等
    到原告已經受傷要請領殘廢給付，被告才將原告退保不合理
    云云。被告則以原告係與其配偶共同經營從事汽機車零件買
    賣工作以賺取差價獲致利潤維生之事業主，不得由職業工會
    申報加保。則本院應審究者乃原告於87年5 月11日加保當時
    及其後究有無實際從事本業工作之事實。
四、按「當事人就主張之事實須負舉證責任，倘其所提出之證據
    不足為主張事實之證明，自不能認其主張之事實為真實。」
    此參諸最高行政法院36年判字第16號判例自明；次查勞工保
    險係在職保險，應有實際從事本業工作並以所獲報酬之無一
    定雇主或自營作業而參加職業工會者，始得依照勞工保險條
    例第6 條第1 項第7 款之規定，由所屬本業職業工會申報加
    保。本件原告於87年5 月11日申報加保，自應以原告加保時
    及其後有實際從事投保本業工作之事實為必要。按被保險人
    之勞保加保係採申報作業，勞保投保資格經所屬投保單位審
    查後向被告申報加保，若加保表資料填寫齊全，被告即受理
    其加保，並開始收繳保險費，惟被告認為有必要時，仍得依
    勞工保險條例第24條、第28條規定，調查其投保資格，故經
    投保單位申報加保並按時繳納勞保保險費並不表示即具合法
    勞保加保資格，若經被告查明其投保資格不符規定，被告仍
    應依勞工保險條例第24條規定取消其被保險人資格。
五、本件原告雖主張其於87年5 月11日由宜蘭縣貨物包裝運送業
    職業工會申報加保時確有工作之事實云云。茲以原告於提起
    本件申請後，經被告前後3 次派員訪查，原告於訪查中略稱
    ：「本人於82年被火燒傷，經治療後，87年與我太太遷至臺
    北從事汽車零件買賣。」、「目前已治療終止，雙手無法完
    全張開，但能從事輕便工作，如看店、接電話及運送貨品等
    。」、「本店面屬店面零件買賣，並無往來客戶可資證明。
    」、「本人於87年3 月上旬和我太太遷至臺北縣五股鄉○○
    路○ 段593 號開設極品機汽車百貨，領有營業執照，並未僱
    用員工，92年5 月再遷至現址。」、「本人於87年5 月起從
    事汽機車零件買賣。」、「本人於87年3 月起與我太太遷至
    臺北縣五股鄉開設汽機車百貨商店，因與當地工會不熟，故
    回宜蘭參加工會投保，投保前後均未受僱他人。」等語，並
    於訪查筆錄末頁親自簽名蓋章在案，此有被告94年3 月30日
    、同年5 月12日及同年5 月31日業務訪查紀錄影本附原處分
    卷可稽。則由原告於被告訪查時之上揭歷次陳述可知，原告
    乃自承其與太太一起在極品公司從事汽機車零件買賣工作，
    此核與所謂自營作業者，係指獨立從事勞動或技藝工作，獲
    致報酬，且未僱用有酬人員幫同工作者顯然有別。
六、至原告雖於事後否認上開筆錄內容，並提出極品公司92年1
    月17日至94年7 月20日間銷售貨物統一發票存根聯14張影本
    ，及於訴願程序時改稱87年5 月在黃義賓貨運公司擔任隨車
    員，負責包裝與清點工作，並於本院審理時提出由黃義賓出
    具之證明書及客戶出具之證明書等件為證。惟查，原告上揭
    於訴願時及本院審理時之陳述，顯與其於被告訪查時所為陳
    述，明顯不一，有前後矛盾之情形；次查本件原告加保宜蘭
    縣貨物包裝運送業職業工會之投保時間為87年5 月11日，有
    勞工保險被保險人投保資料明細表影本1 紙附審議卷可稽，
    而極品公司於87年8 月7 日核准設立，亦有臺北縣政府營利
    事業登記證1 紙附訴願卷足憑，然原告於上揭被告訪查時，
    卻陳稱其87年3 月上旬與其太太遷至臺北縣五股鄉○○路○
    段593 號開設極品機汽車百貨，．．．於87年5 月起從事汽
    機車零件買賣等語，則除非極品公司於籌備期間有從事汽機
    車零件買賣外，否則極品公司設立時間與原告所謂其從事零
    件買賣時間上即有未合；且據原告上揭陳述可知，其從事者
    為汽機車零件買賣，核與原告所加保之貨物包裝運送業係指
    「從事貨物包裝捆紮運送之勞工」亦屬有別；至原告雖提出
    上揭統一發票存根聯等為證，然參諸上揭統一發票存根聯，
    均係由極品公司所開具，僅能證明極品公司與客戶間存有買
    賣汽車雨刷等行為，未能證明原告有與客戶間有從事汽車雨
    刷家庭代工之行為，原告亦於本院審理時自承這些發票並不
    是原告的客戶，而是極品公司的客戶等語（參見本院卷第44
    頁），故上揭統一發票存根聯，不足為本件原告有利之認定
    。又依原告於本院審理時所提出之證明書影本1 紙（參見本
    院卷第14頁），其上雖記載原告有做雨刷包裝之家庭代工或
    從事貨物運送工作等語，然該出具證明書者究係何人？是否
    真有其人？又原告究竟於何時、何時、如何從事家庭代工或
    貨物運送工作等情，均未記載明確，原告就此復稱此部分資
    料，因為原告太太的同行，有些都移到大陸工作，可能沒有
    辦法再找到，雨刷包裝是因為太太的關係介紹廠商給原告做
    ，就是幫原告太太的同行代工，都沒有資料證明等語（參見
    本院卷第42頁），故僅依上揭證明書，亦未能證明原告自87
    年5 月11日起確有從事貨物包裝綑紮運送工作之事實。復據
    原告於本院審理時自承其係基於先生的身分幫原告太太送貨
    ，並不是受僱人，沒有跟太太拿薪資，也沒有算單趟費用等
    語（參見本院卷第44頁），亦難認原告確係自營運送事業而
    有獲致報酬情事。再原告雖於本院審理時提出黃義賓出具之
    證明書，欲證明其曾於上揭加保後，受僱黃義豐從事蔬果運
    銷貨運業務，然稽之原告於被告訪查時，均未提及曾受僱黃
    義賓從事上揭工作，其事後始改稱曾受僱黃義賓從事上揭可
    作，是否真實即有疑問；且據黃義賓出具之證明書上記載其
    係於87年4 月間，雇用原告擔任隨車員，負責貨物數量清點
    及紀錄，．．．採臨時聘僱方式等語，有該證明書1 紙附本
    院卷可參（參見本院卷第13頁），然稽之該證明書上所載僱
    用原告時間，係於原告加入宜蘭縣貨物包裝運送業職業工會
    之前，此顯不足為原告於加保時及加保後確有實際從事加保
    本業工作之證明，故此亦不足為本件原告有利之認定。參以
    ，原告自87年5 月間加入宜蘭縣貨物包裝運送業職業工會，
    至94年1 月間為本件申請時，已有長達6 年多之時間，該段
    時間並非短暫，苟其確有實際從事上揭投保之本業工作並獲
    致報酬之事實，則其所從事上揭工作之相對人為何人、受領
    報酬資料及工作證明等均不難提出，但原告卻未能舉證以實
    其說，自難為其有利之認定。至原告固稱其於被告處之陳述
    紀錄與其實際狀況不符云云，惟就此並未舉證以實其說；又
    原告所提出之證據資料，如前所述，乃有上揭瑕疵可指，尚
    不足為其有利之認定；且原告並未提出其他具體有利事證可
    證其確有於加保時及加保後實際從事加保本業之勞動工作，
    自難為原告有利之認定。
七、綜上所述，原告起訴論旨，均無可採。從而，被告以原告加
    保前後並無受僱於他人工作，及與其配偶共同經營汽機車零
    件買賣以賺取差價獲致利潤之事業主，不得由宜蘭縣貨物包
    裝運送業職業工會加保，乃核定依勞工保險條例第24條規定
    ，自87年5 月11日起取消原告被保險人資格，已繳保險費依
    照同條例16條第2 項規定，不予退還。所請殘廢給付，依同
    條例第19條第1 項規定，不予給付，並無不合；審定機關及
    訴願機關，除以被告前開理由外，復以原告自前一投保單位
    雄建機械股份有限公司87年5 月16日退保，距其94年1 月10
    日審定殘廢已逾1 年，亦無勞工保險條例第20條規定之適用
    ，予以維持，亦俱無不合。原告徒執前詞聲明撤銷訴願決定
    、審議審定及原處分，並訴請判命被告作成核付原告殘廢給
    付之行政處分，均為無理由，應予駁回。
八、又本件原告既於87年5 月11日加保時即不具投保資格，其投
    保資格已為被告取消，則其請領本件殘廢給付即無所據，至
    其身體障害情形，是否已符合殘廢給付要件、有無逾請領時
    效等問題，即無予以審究之必要。因此，本件事證已臻明確
    ，兩造其餘之主張及陳述，均與本件判決結果不生影響，故
    不逐一論述，併此敘明。
據上論結，本件原告之訴為無理由，爰依行政訴訟法第98條第3
項前段，判決如主文。
中　　華　　民　　國　　96　　年　　1　　 月　　25　　日
                       第四庭審判長法  官　侯東昇
                                   法  官  林惠瑜
                                   法  官  陳秀
上為正本係照原本作成。
如不服本判決，應於送達後20日內，向本院提出上訴狀並表明上
訴理由，如於本判決宣示後送達前提起上訴者，應於判決送達後
20日內補提上訴理由書（須按他造人數附繕本）。
中　　華　　民　　國　　96　　年　　1　　 月　　25　　日
 　　  　　　　　　　 　　  　     書記官  楊子鋒
